【裁判字號】    98,聲判,18
【裁判日期】    980630
【裁判案由】    聲請交付審判
【裁判全文】
臺灣臺南地方法院刑事裁定        98年度聲判字第18號
    聲  請  人  祭祀公業張鑑公管理人張秋季
    代  理  人  林國明律師
    被      告  甲○○
                        號
                乙○○
                        號
上列聲請人因告訴被告偽造文書案件，經台灣台南地方法院檢察
署檢察官為不起訴處分後，不服向臺灣高等法院臺南分院檢察署
檢察長聲請再議，為該署駁回再議之處分（九十八年上聲議字第
五四０號），聲請交付審判，本院裁定如下：
    主    文
聲請駁回。
    理    由
一、按告訴人不服上級法院檢察署檢察長或檢察總長認再議為無
    理由而駁回之處分者，得於接受處分書後十日內委任律師提
    出理由狀，向該管第一審法院聲請交付審判。法院認為交付
    審判之聲請不合法或無理由者，應駁回之。刑事訴訟法第二
    百五十八條之一、第二百五十八條之三第二項前段，分別定
    有明文。
二、聲請交付審判意旨如附件刑事聲請交付審判狀所載。
三、本件聲請人告訴意旨略以：(一)被告甲○○、乙○○為在祭祀
    公業張鑑公所有座落臺南縣白河鎮○○段284－8地號土地上
    建築房屋，明知祭祀公業張鑑公管理人張崁、張蕃薯、張什
    均已死亡，竟基於偽造文書之犯意，於民國59年11月初某日
    ，偽造張崁、張蕃薯、張什之印章，並於同年月13日，在土
    地使用權證明書「權利者印章欄」，冒偽張崁、張蕃薯、張
    什之印文後，持以行使，向臺南縣政府申請營建執照，致不
    知情之臺南縣政府承辦人員誤以為真，而准予核發59年11月
    8 日建都字第789號營建執照，足以生損害於祭祀公業張鑑
    公全體派下員及臺南縣政府營建管理之正確性。(二)嗣祭祀公
    業張鑑公新任管理人張秋季就任後，依管理委員會決議清查
    祭祀公業所有土地，始發覺被告甲○○、乙○○無權佔用前
    開臺南縣白河鎮○○段284－8地號土地之事實，乃於90年間
    向臺灣臺南地方法院訴請被告甲○○、乙○○拆屋還地，被
    告甲○○、乙○○復基於行使偽造私文書之犯意，於該民事
    事件90年7月30日審理期日抗辯渠等係經祭祀公業張鑑公同
    意建造後方依法申請建築執照，並提出上開偽造之土地使用
    權證明書為證，主張該土地使用權證明書之效力，而為行使
    偽造私文書之行為。且被告甲○○、乙○○此後於上開民事
    事件歷次審理時亦均為相同之行使偽造私文書之行為，足以
    生損害於祭祀公業張鑑公全體派下員。因認被告甲○○、乙
    ○○均涉有刑法第216條、第210條之行使偽造私文書罪嫌云
    云。而台灣台南地方法院檢察署檢察官經偵查後，就上開告
    訴意旨(一)部分，認聲請人指訴被告甲○○、乙○○偽造私文
    書並持以行使之時間，依建築執照變更設計申請書等所載日
    期，應為59年11月13日，其追訴權時效依法業於69年11月12
    日前時效完成，固縱認被告甲○○、乙○○確涉有行使偽造
    私文書犯行，亦已罹於追訴權時效，此部分自應為不起訴處
    分；就上開告訴意旨(二)部分，認刑法處罰偽造文書罪之主旨
    ，所以保護文書之實質的真正，故不僅作成之名義人須出於
    虛捏或假冒，即文書之內容，亦必出於虛構，始負偽造之責
    任；刑法上偽造文書罪之成立，以足生損害於公眾或他人為
    特別要件，所謂足生損害，固不以實已發生損害為必要，然
    亦必須有足以生損害之虞者，始足當之，若其僅具偽造之形
    式，而實質上並不足以生損害之虞者，尚難構成本罪，最高
    法院著有20年上字第1050號、49年臺非字第18號判例可資參
    照。故此部分應釐清被告甲○○、乙○○於民事事件審理時
    提出蓋有張崁、張蕃薯、張什印文之土地使用權證明書，該
    證明書是否具備刑法第210條偽造私文書罪之要件。而經查
    聲請人以祭祀公業張鑑公管理人身分對被告甲○○、乙○○
    等人提出拆屋還地之民事訴訟，業經最高法院以96年臺上字
    第2827號駁回告訴人上訴確定，認被告甲○○、乙○○之父
    張昌於34、5年臺灣光復時向祭祀公業張鑑公承租系爭土地
    ，用以建造房屋使用迄今，且祭祀公業張鑑公有向張昌或被
    告甲○○、乙○○收取系爭土地租金之慣例，雙方就系爭土
    地確有租賃關係存在，而判處告訴人敗訴，此有最高法院96
    年度臺上字第2827號判決書及臺灣高等法院臺南分院96年度
    重上更(二)字第13號判決書附卷可憑，堪認被告甲○○、乙○
    ○係基於租賃關係之正當權源占有使用系爭土地，系爭土地
    使用權證明書所載內容並無不實；雖系爭土地使用權證明書
    蓋章之3名管理人張崁、張蕃薯、張什於59年立證明書時已
    經死亡，然斯時土地登記簿謄本所載祭祀公業張鑑公之管理
    人仍為張崁、張蕃薯、張什等3人，有土地登記簿謄本附卷
    可參，尚未依法辦理變更登記，祭祀公業張鑑公對外仍須以
    登記簿所載之管理人名義對外發文，故其目的僅為符合土地
    登記簿上形式之登記名義而已。且除上開系爭土地使用權證
    明書外，尚有經祭祀公業張鑑公派下員張昌、甲○○、乙○
    ○、張慶興、張木杉、張木村、張冬、張福龍、張恭、張寬
    、張信、張明用印同意之土地使用權證明書1份，縱適時立
    該證明書之3名管理人已死亡，亦不影響上開派下員12人所
    出具之土地使用權證明書之效力，足見系爭土地使用權證明
    書實質上無足以生損害之虞，系爭土地使用權證明書所載內
    容「既無不實且亦無足生損害之虞」，與刑法第210條之偽
    造文書罪之構成要件有間，被告甲○○、乙○○於民事訴訟
    提出該土地使用權證明書，自無構成刑法第216條、第210
    條之行使偽造私文書罪之餘地。此外復查無其他積極證據足
    資證明被告甲○○、乙○○有何犯嫌，應認渠等罪嫌未足，
    亦應為不起訴處分。而台灣高等法院台南分院檢察署審核後
    ，認上開不起訴處分理由，核無不合，認聲請人之再議無理
    由，為駁回再議之處分在案。
三、惟查上開台灣高等法院台南分院、最高法院民事判決，係依
    據：「系爭土地為祭祀公業張鑑公所有，被上訴人甲○○、
    乙○○（下稱甲○○等二人）之父張昌生前向祭祀公業張鑑
    公租地建屋，被上訴人將系爭土地上房屋分別出租其餘被上
    訴人占有使用，土地租金一向由公業派員收取，民國七十年
    初，係由張振亮持蓋有「張鑑公祭祀公業管理委員會」印文
    之收據向甲○○等二人收取，該收據上印文真正，為上訴人
    所自認，租金收據雖載為甘藷租，僅係換算租金之標準，收
    據上固無地號記載，惟張振亮持該收據告訴甲○○等二人竊
    占系爭土地，張振亮並證稱係依祭祀公業慣例向甲○○等二
    人收租，核與訴外人張和淡、張德利、張朝居於上開竊占案
    件中證述情節相符，上訴人管理委員會於八十九年度工作報
    告中亦記載關於張振亮對張鑑公印鑑、存款簿以及各項資料
    收據金額交代乙案，張振亮同意提出歷來利息再付新台幣八
    十萬六千元成立，足見祭祀公業張鑑公曾授權張振亮執印鑑
    章、存款簿憑以對外收租，祭祀公業張鑑公自應負授權人責
    任，祭祀公業張鑑公管理委員會並對張振亮有向張昌或甲○
    ○等二人收取系爭土地租金之行為承認，應認甲○○等二人
    對系爭土地有租賃關係存在，其餘被上訴人向甲○○等二人
    承租其上房屋，自非無正當權源。」等情，認定聲請人本於
    所有權作用，請求被告甲○○等二人拆屋還地，其餘被上訴
    人自土地上房屋遷出，即無理由，而分別駁回聲請人在一審
    之訴及假執行之聲請、第三審上訴，有上開判決書影本附卷
    足稽。換言之，上開二判決並非依據上開土地使用權證明書
    為上開判決理由之主要論據，該土地使用權證明書僅係上開
    二審民事判決於認定上開租賃事實成立後，復資為補強其上
    開認定成立佐證之一，此觀之上開二審民事判決理由甚明。
    從而，縱認聲請人指訴之渠二人偽造該土地使用權證明書後
    提出於上開民事訴訟中行使乙情屬實，亦顯對於上開民事判
    決結果不生影響，難認有足以生損害之虞，揆諸上開判例意
    旨，難繩以行使偽造私文書罪。故本院審核偵查卷內相關筆
    錄、證據後，認台灣台南地方法院檢察署檢察官上開不起訴
    處分及台灣高等法院台南分院檢察署上開駁回再議處分，認
    事用法均無違誤。從而，聲請人仍以祭祀公業張鑑公派下員
    全體共有358人，並非僅12人而已，從而被告於冒用已死亡
    之管理人張崁等三人之名義出具土地使用權證明書時，縱然
    尚有提出張昌等12人同意之證明書一件，仍不足以代表全體
    派下員均有同意之意思表示云云，主張被告二人於上開民事
    訴訟中提出該土地使用同意書，應足以生損害於聲請人，所
    為仍應構成行使偽造私文書之犯行云云為由，聲請交付審判
    ，即無理由，應予駁回。
六、依刑事訴訟法第二百五十八條之三第二項前段裁定如主文。
中    華    民    國    98    年    6     月    30    日
                  刑事第十五庭審判長法  官  陳顯榮
                                    法  官  張銘晃
                                    法  官  柯顯卿
以上正本證明與原本無異。
不得抗告。
                                    書記官  黃鋕偉
中    華    民    國    98    年    6     月    30    日


司法院資訊處製作；財團法人民間司法改革基金會備份。
